臺灣嘉義地方法院民事判決　八十九年度訴字第九○三號
　　原　　　告　乙○○
　　送達代收人　甲○○
　　被　　　告　丙○○
　　　　　　　　丁○○
右當事人間確認債權不存在事件，本院判決如左：
    主      文
確認被告丙○○對被告丁○○所有坐落嘉義縣水上鄉○○段六五八之九號土地，權利
範圍二分之一，於民國八十九年一月二十六日由嘉義縣水上地政事務所上地登一字第
八一三○號收件所為設定新台幣貳佰陸拾萬元之第二順位抵押權所擔保之債權超過新
台幣玖拾貳萬壹仟元之部分不存在。
被告丙○○應塗銷第一項之抵押權超過新台幣玖拾貳萬壹仟元部分之設定登記。
原告其餘之訴駁回。
訴訟費用由被告連帶負擔三分之一，餘由原告負擔。
    事實及理由
一、本件原告主張：被告丁○○與訴外人陳美照即北乙五金行，由訴外人陳美照於民
    國八十一年一月三十一日，邀原告為彼等向訴外人台灣土地銀行借款新台幣（下
    同）二千五百萬元之連帶保證人，詎被告丁○○於借款到期後未如期清償，致訴
    外人台灣土地銀行要求原告履行保證責任，償還上開借款，原告與訴外人台灣土
    地銀行幾經協商後，於八十八年五月六日代為清償五百萬元，故原告依法訴請被
    告丁○○給付該五百萬元之本息，並經台灣台北地方法院八十八年度訴字第二七
    六三號民事判決原告勝訴確定在案，而查被告丁○○名下尚有坐落嘉義縣水上鄉
    ○○段第六五八之九地號（下稱系爭土地），權利範圍二分之一之土地一筆，原
    告於八十九年一月間調閱系爭土地之登記簿謄本，得知系爭土地除經嘉義縣水上
    鄉農會設定登記本金為最高限額四百二十萬元之抵押權外，別無其他他項權利存
    在，經原告委請專家計算，系爭土地扣除前開抵押權後，仍有剩餘價值，原告遂
    向本院聲請就系爭土地予以強制執行，並經本院以嘉院昭民八十九執日字第一六
    八七號囑託查封登記函將系爭土地查封登記在案；詎原告於日前接受本院民事執
    行處通知，赫然發現被告丙○○亦列名系爭土地之抵押權人，經原告再次調閱系
    爭土地之登記簿謄本，驚見被告丙○○與被告丁○○竟於原告第一次調閱系爭土
    地之登記簿謄本後，旋即於系爭土地設定二百六十萬元之第二順位抵押權，所擔
    保債權之存續期間自八十九年一月十九日起至九十四年一月十九日止；按「表意
    人與相對人通謀而為虛偽意思表示者，其意思表示無效。」民法第八十七條第一
    項定有明文。被告丁○○於原告獲勝訴判決確定後，聲請就系爭土地為強制執行
    前，利用時間上之落差將系爭土地設定第二順位抵押權予被告丙○○，致系爭土
    地之剩餘價值盡失，其二人損害原告債權之意圖明顯，該抵押權所擔保之債權顯
    係被告二人通謀虛偽意思表示，其二人之意思表示為無效，該抵押權所擔保之債
    權即不存在，被告丙○○自應將該項抵押權設定登記塗銷；末按「確認法律關係
    之訴，非原告有即受確認判決之法律上利益者，不得提起之。」民事訴訟法第二
    百四十七條第一項前段定有明文。查被告二人之通謀虛偽意思表示所成立之債權
    ，非經判決確認不存在，原告之債權將無法獲得清償，是原告有即受確認判決之
    法律上利益等語。並聲明：（一）確認被告丙○○對於被告丁○○所有坐落嘉義
    縣水上鄉○○段六五八之九號土地，權利範圍二分之一，於民國八十九年一月二
    十六日由嘉義縣水上地政事務所上地登一字第八一三○號收件所為設定二百六十
    萬元之第二順位抵押權所擔保債權不存在；（二）被告丙○○應向地政機關辦理
    前項扺押權之塗銷登記；（三）訴訟費用由被告等負擔。
二、被告二人則以：被告丙○○對於被告丁○○確實有債權存在，因被告丁○○無還
    款之能力，被告丙○○為保障債權始要求被告丁○○以系爭土地設定二百六十萬
    元之第二順位抵押權，而被告丙○○與丁○○間之債權債務關係，其明細為被告
    丁○○向丙○○借款，先經丙○○於七十六年五月二十七日、七十七年十一月四
    日、七十八年七月十日分別自台灣土地銀行、台灣銀行匯出一萬八千元、六十萬
    元、三十萬三千元予被告丁○○之銀行帳戶；而被告丁○○於八十三年間陸續借
    款並要求被告丙○○將款項匯入訴外人即被告二人之父塗水來名下之帳戶，分別
    於八十四年三月二日、八十三年七月二十七日、八十三年八月十七日自嘉義市農
    會、合作金庫匯出二十九萬七千元、二萬元、四十萬元至訴外人塗水來於水上鄉
    農會之帳戶內；另外被告丁○○於八十六年三月二十六日向訴外人塗水來借款二
    百萬元，被告丁○○因無力償還，遂與被告丙○○協商先由答辯人代為清償，故
    由被告丙○○再分別於八十六年九月八日、八十八年三月二十二日、八十八年三
    月二十四日、八十八年六月二十三日、八十八年七月八日陸續匯款八萬元、七萬
    五千元、十二萬元、二十一萬二千元、二萬元至訴外人塗水來於水上鄉農會之帳
    戶，此外，被告丙○○亦陸續給付現金予被告丁○○，計有四十五萬五千元，總
    計上開借款，總額為二百六十萬元，故由被告丁○○將上開丁○○所有坐落嘉義
    縣水上鄉○○段第六五八之九地號，權利範圍二分之一之土地一筆，設定第二順
    位抵押權與被告丙○○，被告二人並無通謀虛偽意思表示而設定第二順位抵押權
    等語資為抗辯。並聲明：（一）原告之訴駁回；（二）訴訟費用由被告負擔。
三、兩造不爭執之事實：
（一）被告丁○○與訴外人陳美照即北乙五金行於八十一年一月三十一日，邀原告為
      被告丁○○、陳美照即北乙五金行向訴外人台灣土地銀行共同借款二千五百萬
      元之連帶保證人，被告丁○○於借款到期後未如期清償，致訴外人台灣土地銀
      行要求原告履行保證責任償還上開借款，原告於八十八年五月六日代為清償五
      百萬元，原告乃訴請被告丁○○給付該五百萬元之本息，並經台灣台北地方法
      院以八十八年度訴字第二七六三號民事判決原告勝訴確定在案。
（二）被告丙○○與被告丁○○於八十九年一月二十六日，就被告丁○○所有坐落嘉
      義縣水上鄉○○段六五八之九號土地，權利範圍二分之一，以嘉義縣水上地政
      事務所上地登一字第八一三○號，收件日期為八十九年一月二十一日，設定登
      記權利價值為二百六十萬元，權利存續期間自八十九年一月十九日至九十四年
      一月十九日，債權清償日期為九十四年一月十九日之第二順位抵押權。
四、本院依職權向嘉義縣水上地政事務所調閱坐落嘉義縣水上鄉○○段六五八之九地
    號土地於八十七年十二月十六日以水上地政事務所上資地第一五三八０號所為之
    繼承登記及八十九年一月二十一日以水上地政事務所上地登一字第八一三○號所
    為之設定抵押權登記申請書及其附件。
五、得心證之理由：
（一）本件原告主張被告丁○○與訴外人陳美照即北乙五金行於八十一年一月三十一
      日，邀原告為被告丁○○、陳美照即北乙五金行向訴外人台灣土地銀行共同借
      款二千五百萬元之連帶保證人，被告丁○○於借款到期後未如期清償，致訴外
      人台灣土地銀行要求原告履行保證責任償還上開借款，原告於八十八年五月六
      日代為清償五百萬元，原告乃訴請被告丁○○給付該五百萬元之本息，並經台
      灣台北地方法院以八十八年度訴字第二七六三號民事判決原告勝訴確定在案之
      事實，業據原告提出台灣台北地方法院八十八年度訴字第二七六三號民事判決
      及民事判決確定證明書影本各一紙為證，且為被告所不爭執，自可信為真實；
      又被告丙○○與被告丁○○於八十九年一月二十六日，就被告丁○○所有坐落
      嘉義縣水上鄉○○段六五八之九號土地，權利範圍二分之一，以嘉義縣水上地
      政事務所上地登一字第八一三○號，收件日期為八十九年一月二十一日，設定
      登記權利價值為二百六十萬元，權利存續期間自八十九年一月十九日至九十四
      年一月十九日，債權清償日期為九十四年一月十九日之第二順位抵押權之事實
      ，亦有原告提出嘉義縣水上鄉○○段六五八之九號土地登記謄本影本一紙，且
      經本院向嘉義縣水上地政事務所調閱坐落嘉義縣水上鄉○○段六五八之九地號
      土地於八十九年一月二十一日以水上地政事務所上地登一字第八一三○號所為
      之設定抵押權登記申請書及其附件核閱屬實，自亦可信為真實。
（二）原告另主張其於八十八年十二月二十一日取得上開台灣台北地方法院八十八年
      度訴字第二七六三號民事判決確定證明，而於八十九年一月二十五日調閱被告
      丁○○所有坐落嘉義縣水上鄉○○段六五八之九號土地登記簿謄本，當時系爭
      土地除經嘉義縣水上鄉農會設定登記本金為最高限額四百二十萬元之抵押權外
      ，別無其他他項權利存在，原告遂向本院聲請就系爭土地予以強制執行，並經
      本院於八十九年三月二十日以嘉院昭民八十九執日字第一六八七號囑託查封登
      記函將系爭土地查封登記在案，惟原告於八十九年五月十六日接受本院民事執
      行處以嘉院昭民執日字第一六八七號函通知，乃發現被告丙○○亦列名系爭土
      地之抵押權人，經原告於八十九年七月十四日再次調閱系爭土地之登記簿謄本
      ，發現被告丙○○與被告丁○○係於原告第一次調閱系爭土地之登記簿謄本後
      ，旋即於系爭土地設定二百六十萬元之第二順位抵押權之事實，亦據原告提出
      坐落嘉義縣水上鄉○○段六五八之九號土地登記簿謄本影本二紙、本院民事執
      行處八十九年三月二十日嘉院昭民八十九執日字第一六八七號囑託查封登記函
      、八十九年五月十六日本院民事執行處嘉院昭民執日字第一六八七號通知函各
      一紙為證，原告以被告丁○○前未就其所有上開土地設定第二順位抵押權與他
      人，嗣因法院判決被告丁○○應給付原告五百萬元之本息確定，被告旋即就其
      所有上開土地設定第二順位抵押權予被告丙○○，原告以上開事證主張被告丁
      ○○與被告丙○○間之抵押權所擔保債權為虛偽，固非無據。
（三）惟查，本件被告丙○○主張其與被告丁○○間有九十二萬一千元借貸關係之事
      實，業據其提出匯款單三紙為證，該三紙匯款單確屬被告丙○○分別於七十六
      年五月二十七日、七十七年十一月四日、七十八年七月十日分別自台灣土地銀
      行、台灣銀行匯出一萬八千元、六十萬元、三十萬三千元予被告丁○○之銀行
      帳戶，總計匯款九十二萬一千元予被告丁○○無誤；而原告既就被告二人所提
      出之上開匯款單三紙證明被告二人間有借款關係事實不能提出借貸關係不存在
      或已清償之反證，另債權人與債務人間就其債權之擔保由債務人提供不動產設
      定抵押權時間，係由債權人、債務人間自行約定，不得僅以被告二人設定抵押
      權時間係在被告丁○○積欠原告債務之後，因時間上之巧合，即謂被告二人間
      設定抵押權所擔保被告二人間之債權債務關係係屬虛偽，該證據尚屬不足，故
      被告二人就存在九十二萬一千元債權債務關係之抗辯，尚屬可信。
（四）至於被告二人另提出二人間尚存在一百六十七萬九千元之債權債務關係，系爭
      土地所設定之第二順位抵押權所擔保之債權超過九十二萬一千元部分為真實，
      並提出匯款單九張及本票四張為證；然查，據被告二人於八十九年十一月二日
      所提出答辯狀所載，被告二人係以被告丁○○於七十六年起陸續向被告丙○○
      借款二百餘萬元，被告丁○○迄今尚積欠被告丙○○九十二萬一千元，因被告
      丙○○風聞被告丁○○尚有其他債務，乃要求被告丁○○以系爭土地設定二百
      六十萬元之抵押權，而於八十九年一月二十六日辦畢抵押權登記等語，有被告
      八十九年十一月二日答辯狀二紙在卷可據；惟被告丙○○嗣於八十九年十一月
      二十四日提出答辯狀，陳述被告丙○○對於被告丁○○確實有債權存在，因被
      告丁○○無還款之能力，被告丙○○為保障債權始要求被告丁○○以系爭房地
      設定二百六十萬元之第二順位抵押權，而被告丙○○與丁○○間之債權債務關
      係，其明細為被告丁○○向丙○○借款，先經丙○○於七十六年五月二十七日
      、七十七年十一月四日、七十八年七月十日分別自台灣土地銀行、台灣銀行匯
      出一萬八千元、六十萬元、三十萬三千元予被告丁○○之銀行帳戶；而被告丁
      ○○於八十三年間陸續借款並要求被告丙○○將款項匯入訴外人即被告二人之
      父塗水來名下之帳戶，分別於八十四年三月二日、八十三年七月二十七日、八
      十三年八月十七日自嘉義市農會、合作金庫匯出二十九萬七千元、二萬元、四
      十萬元至訴外人塗水來於水上鄉農會之帳戶內；另外被告丁○○於八十六年三
      月二十六日向訴外人塗水來借款二百萬元，被告丁○○因無力償還，遂與被告
      丙○○協商先由答辯人代為清償，故由被告丙○○再分別於八十六年九月八日
      、八十八年三月二十二日、八十八年三月二十四日、八十八年六月二十三日、
      八十八年七月八日陸續匯款八萬元、七萬五千元、十二萬元、二十一萬二千元
      、二萬元至訴外人塗水來於水上鄉農會之帳戶，此外，被告丙○○亦陸續給付
      現金予被告丁○○，計有四十五萬五千元，總計上開借款，總額為二百六十萬
      元，故由被告丁○○將上開丁○○所有坐落嘉義縣水上鄉○○段第六五八之九
      地號，權利範圍二分之一之土地一筆，設定第二順位抵押權與被告丙○○等語
      ，亦有被告丙○○八十九年十一月二十四日提出答辯狀一紙在卷可稽；惟被告
      丁○○與丙○○間果真有超過九十二萬一千元之債權債務關係，被告二人間債
      權債務金額並非少數，理應一開始即能明確知悉二造間之債權債務金額，何以
      被告二人先陳述被告二人間之債權債務金額為九十二萬一千元，嗣後再稱被告
      二人間之債權債務金額為二百六十萬元，其借款事實前後不一，且金額相差頗
      大，則被告二人所抗辯存在超過九十二萬一千元部分債權債務關係之事實，是
      否真實，乃非無疑。
（五）被告二人雖再抗辯因被告丁○○向訴外人塗水來分別借款二百萬元、三百萬元
      ，由訴外人塗水來向水上鄉農會抵押借款，而後由塗水來匯入丁○○之帳戶，
      因被告丁○○無力清償，由被告丙○○代丁○○清償，故由丙○○分別匯款至
      塗水來之帳戶，以清償向農會之借款，被告二人確實有債權債務存在等語，並
      提出前開被告丙○○之匯款單及訴外人塗水來之水上鄉農會借款證明、匯款單
      為證，並舉證人塗水來之證詞為稽；然被告所提出之訴外人塗水來借款證明、
      匯款單，僅能證明訴外人塗水來曾向水上鄉農會借款，及訴外人塗水來曾匯款
      予被告丁○○事實，至於丙○○匯款予訴外人塗水來，是否為被告丙○○代丁
      ○○清償借款之用，則尚待證明；又如前所述，被告丙○○如有代丁○○清償
      借款，以致匯款予塗水來，然該金額並非少數，被告二人理應能確知，惟被告
      二人竟有前後陳述借款金額及借款原因不同之情，且借款金額亦前後不一，故
      被告上開陳述，實未可信；另再據本院調閱訴外人塗水來於水上鄉農會000
      00000000000號帳戶（即被告丙○○所匯款之帳戶）收支明細表，
      匯入金額予上開帳戶者，除丁○○、丙○○外，尚有塗銘洲、塗長龍、塗四寬
      等人，金額為數萬元至數十萬元不止，有卷附明細表一紙為證，上開匯款人與
      塗水來之關係如何，為何匯款，均屬疑問，因此，單以被告丙○○曾匯款予塗
      水來，即謂丙○○曾代丁○○清償借款，其證據力尚屬不足，其此部份之抗辯
      即不足採。
（六）另外，再審酌被告二人雖另提出本票四紙為證，然被告二人前於訴訟中所提出
      之答辯狀均未論及本票，又於本院審理期日時亦陳述欠款之證明有些是現金，
      有些是匯款等語（見本院八十九年十一月七日言詞辯論筆錄），期間亦均未提
      及本票乙事，迄至本院九十年三月三十日審理期日方提及有本票為證，不僅不
      符常理，更足證被告二人就超過九十二萬一千元之債權部分，係因面臨本件訴
      訟方由被告二人所虛構；此外，被告二人並未提出其他證據證明被告二人間有
      超過九十二萬一千元之債權債務關係，故被告二人此部份之抗辯，顯不足採信
      。
（七）綜上所述，原告主張被告間就系爭土地所設定抵押權所擔保之債權二百六十萬
      元不存在，除九十二萬一千元部分無法採信外，其餘部分之主張均屬可採；被
      告抗辯其等之間二百六十萬元之借貸關係存在，除九十二萬一千元係屬可採外
      ，其餘部分尚難採信；按抵押權為債權之擔保，係從屬於主債權之權利，抵押
      權具有從屬性，其發生以主債權之發生為前提，主債權若不發生，則抵押權亦
      不發生；再按債務人欲免其財產被強制執行，與第三人通謀而為虛偽意思表示
      ，將其所有不動產為第三人設定抵押權者，債權人可依侵權行為之法則，請求
      第三人塗銷登記，最高法院七十三年台抗字第四七二號判例著有明文；準此，
      被告二人間就系爭土地所設定之抵押權所擔保之債權既僅九十二萬一千元存在
      ，超過之部分即屬於被告二人間之通謀虛偽意思表示，已對被告丁○○之債權
      人即原告構成侵害，從而，原告基於被告丁○○之債權人之地位，依侵權行為
      之法律關係訴請確認就系爭土地所設定之抵押權所擔保之債權不存在及塗銷抵
      押權設定登記，於超過九十二萬一千元部分為有理由，應予准許；於九十二萬
      一千元範圍內之請求則無理由，應予駁回。
（八）兩造其餘攻擊防禦方法，經核與本判決之結論均無影響，爰不以一一論述，併
      予敘明。
（九）訴訟費用負擔之依據：民事訴訟法第七十九條但書、第八十五條第二項。
中　　　華　　　民　　　國　　九十一　年　　一　　月　　二十三　日
~B臺灣嘉義地方法院民事第二庭
~B　　法　官　陳杰正
如對本判決上訴須於判決送達後廿日內向本院提出上訴狀
中　　　華　　　民　　　國　　九十一　年　　一　　月　　二十三　日
~B　　書記官　賴琪玲
